臺灣宜蘭地方法院刑事判決　　　　　　　　94年度易字第42號
　　公　訴　人　臺灣宜蘭地方法院檢察署檢察官
　　被　　　告　丙○○
　　　　　　　　　　　　2（現在臺灣宜蘭監獄另案執行中）
　　選任辯護人　林國漳律師
　　被　　　告　乙○○
　　　　　　　　　　　　號
　　選任辯護人　游孟輝律師
　　被　　　告　丁○○
　　選任辯護人　林正欣律師
上列被告因偽造文書案件，經檢察官提起公訴（九十二年度偵字
第二四八三號、九十三年度偵字第五七號），本院判決如下：
    主  文
丙○○共同明知為不實之事項，而使公務員登載於職務上所掌之
公文書，足以生損害於公眾及他人，處有期徒刑陸月，如易科罰
金，以佰元折算壹日。
乙○○共同明知為不實之事項，而使公務員登載於職務上所掌之
公文書，足以生損害於公眾及他人，處有期徒刑陸月，如易科罰
金，以佰元折算壹日。
丁○○共同明知為不實之事項，而使公務員登載於職務上所掌之
公文書，足以生損害於公眾及他人，處有期徒刑陸月，如易科罰
金，以佰元折算壹日。
    事  實
一、緣丙○○與戊○○係樹昌興業股份有限公司（下稱樹昌公司
 　 ）同事，並均居住在樹昌公司位於臺北市○○區○○路六六
 　 ０號員工宿舍同一寢室，二人前因細故發生口角及拉扯，丙○○竟萌殺人之犯意，於民國九十二年五月十一日凌晨五時
 　 三十分許，趁戊○○在上址宿舍寢室內熟睡之際，持木棍、
 　 鐵鏟等物，猛力毃擊戊○○之頭、臉及耳部等處，致使戊○○受有顏面骨折、雙側失明（左側眼球破裂、右側視網膜剝
    離）等傷害，嗣因其他員工進入，戊○○始倖免於難（丙○○此部分涉犯殺人未遂罪，業經臺灣臺北地方法院以九十三
    年度訴字第一五二號判處有期徒刑八年，再經臺灣高等法院
    及最高法院先後駁回上訴確定）。嗣戊○○為求保全債權，
    遂於九十二年五月十五日向本院聲請對丙○○名下財產為假
    扣押，並經本院於九十二年五月二十三日以九十二年度裁全
    字第四一七號為准予假扣押之民事裁定。詎丙○○為求脫免
    其因殺人未遂而應負之民事賠償責任，明知其與其兄乙○○
    及友人丁○○間皆無債權債務關係，竟分別與乙○○、丁○○共同基於使公務員登載不實事項於職務上所掌公文書之犯
    意聯絡及行為分擔，於九十二年五月十五日一同前往宜蘭縣
    頭城鎮○○○路十二號之己○○代書事務所，委請不知情之
    代書己○○辦理丙○○所有坐落宜蘭縣頭城鎮○○段四三五
    號與宜蘭縣頭城鎮○○段四三六地號之土地（持分均二分之
    一）（以下總稱系爭甲土地）以新臺幣（下同）七十萬元售
    予乙○○，及丙○○所有坐落宜蘭縣頭城鎮○○段一二三三
    地號之土地及其上宜蘭縣頭城鎮○○段六六建號之建物（持
    分均四分之三）、坐落宜蘭縣頭城鎮○○○段拔雅林小段一
    二二之地號之土地（持分二萬分之四百三十）及其上宜蘭縣
    頭城鎮○○○段拔雅林小段三九五建號之建物（持分二分之
    一）（以下總稱系爭乙土地建物）售予丁○○之手續，使不
    知情之代書己○○向宜蘭縣宜蘭地政事務所受託申辦前揭不
    實之所有權移轉登記，且使不知情之公務人員將上開不實之
    買賣過戶事項填載於職務上所掌之公文書，於九十二年五月
    二十七日及同年月二十八日分別完成系爭甲土地及系爭乙土
    地建物之不動產所有權移轉登記程序，足生損害於地政機關
    地籍資料管理之正確性及戊○○。
二、案經戊○○訴由臺灣宜蘭地方法院檢察署檢察官偵查起訴。
    理  由
一、訊據被告丙○○、乙○○與丁○○皆於偵審中矢口否認有何
    使公務員登載不實事項之犯行，且辯稱：丙○○曾陸續向乙○○借款總計達七十萬元，另丙○○與丁○○間亦存有二百
    萬元之債務，嗣均因無力償還，始將名下所有之系爭甲土地
    售予乙○○，系爭乙土地建物售予丁○○，藉以抵償債務等
    語。然查：
　(一)被告丙○○因細故而於九十二年五月十一日凌晨五時三十分
    許，持木棍及鐵鏟等物至戊○○寢室，乘戊○○熟睡之際猛
    擊戊○○，致戊○○受有如事實欄所載之傷害等情，業據被
    告丙○○供承不諱，核與戊○○指訴情節相符，復有戊○○
    之診斷證明書在卷可稽。另被告丙○○此部分所涉之殺人未
    遂罪行，亦經臺灣臺北地方法院以九十三年度訴字第一五二
    號判處有期徒刑八年，再經臺灣高等法院及最高法院先後駁
    回上訴確定，現正執行中之事實，則有臺灣高等法院被告全
    國前案紀錄表一份在卷可參。從而，被告丙○○對戊○○負
    有民事損害賠償責任之事實，殆無疑義。
  (二)被告丙○○於九十二年五月十一日動手殺害戊○○後，旋於
    九十二年五月十五日與被告乙○○、丁○○共同前往己○○
    代書事務所，以買賣之名將被告丙○○名下之系爭甲土地與
    系爭乙土地建物分別以七十萬元及二百萬元售予被告乙○○
    及被告丁○○，且於同年月二十七日、二十八日由不知情之
    己○○代書至宜蘭地政事務所辦妥系爭甲土地與系爭乙土地
    建物之所有權移轉登記等情，亦經證人己○○先後於偵審中
    到庭結證屬實，且觀之卷附系爭甲土地與系爭乙土地建物之
    土地登記申請書為連號（自二００三八四至二００三八八）
    ，且原因發生日期均記載為九十二年五月十五日之客觀跡證
    ，益堪認定被告等三人確係共同前往己○○代書事務所而委
    請不知情之己○○代書至宜蘭地政事務，以買賣為由辦妥被
    告丙○○名下之系爭甲土地與系爭乙土地建物分別售予被告
    乙○○與丁○○之所有權移轉登記手續甚明。
  (三)至被告丙○○、乙○○與丁○○等三人，雖自警詢至偵審中
    皆執：係因丙○○與被告乙○○間存有七十萬元之欠款，被
    告丙○○與被告丁○○間則具有二百萬元之債務，始分別移
    轉系爭甲土地與系爭乙土地建物予被告乙○○及被告丁○○
    用以抵償債務等語置辯，然：
  1.被告丙○○與被告乙○○究否存有七十萬元借款部分：
  (1)被告丙○○先於警詢中供稱：其於九十二年三、四月間向乙○○借款七十萬元，乙○○以現金交付，全數花在其妻往生
    之喪葬費上等語明確，惟旋於偵審中改口供承：除其妻過世
    前之五萬元係其妻向甲○○○商借外，另二筆三十五萬元及
    三十萬元皆係其向乙○○與甲○○○借款，由甲○○○交付
    現金等語綦詳，是見被告丙○○對交付現金借款之對象與借
    款用途，已生前後不一之明顯瑕疵甚明。
  (2)參之被告丙○○到庭供陳：其妻過世前曾向甲○○○借款五
    萬元用以支付其妻之醫療費用，至其妻過世後，又前後二次
    向甲○○○拿取借款共計六十五萬元用以支付其妻之喪葬費
    用；但辦喪事之花費因未記帳而不記得等語，再互核證人甲○○○到庭結證：其第二、三次交付丙○○之三十五萬元及
    三十萬，係分別於九十二年二月十五日及同年四月十五日標
    下互助會後，將會款借予丙○○等語，可見被告丙○○苟先
    於同年二月十五日左右自證人甲○○○借取三十五萬元現金
    用以支付其妻之喪葬費用後，於同年四月十五日左右旋再向
    證人甲○○○借得三十萬元，然以其職業為工，經濟狀況亦
    非寬裕之客觀生活狀態，怎需花費將近六十五萬元在其妻之
    喪葬費用上？況被告丙○○之妻陳玉英於九十二年二月十一
    日死亡，有戶籍除戶資料在卷可參，被告丙○○焉有於同年
    二個月餘之後即同年四月十五日左右仍需向被告乙○○借款
    三十萬元用以支付其妻陳玉英之喪葬費用？又倘被告丙○○
    商借所得之現金並非全數用於其妻之喪葬費用，是參以其嗣
    於九十二年五月十一日殺傷戊○○後，亦無償還其他欠款之
    客觀情狀下，又怎能在如此短暫期間內，旋即將於九十二年
    二月十五日及同年四月十五日商借所得共計六十五萬元，在
    扣除喪葬費用外之餘款，悉數花用殆盡？換言之，以被告丙○○當時之經濟能力，其在短期內驟然花用殆盡數十萬元之
    借款，實難謂合於常理而可採信。從而，以被告丙○○向被
    告乙○○前後所借得之七十萬元後花費之大致流向，顯見被
    告丙○○確已無法予以說明，前後更存有明顯悖離常理之花
    用情況，是徵其所辯：其與乙○○間存有七十萬元借款之辯
    詞，洵屬無據而無可採。
  (3)被告丙○○與被告乙○○間，亦無法提出其間存有借貸關係
    之書面憑據或資金往來明細以實其說。又參之證人甲○○○
    到庭結證：縱其本與丙○○間往來並不密切，但仍為自己人
    ，始在丙○○毫未清償前二筆借款共計四十萬元時，仍再借
    出三十萬元且未計算利息等語，可見被告乙○○仍十分重視
    其弟即被告丙○○之兄弟情誼。然果係如此，可見被告乙○○並不計較借款予被告丙○○是否應計算利息，亦不在意被
    告丙○○是否有能力清償前債，然其又為何於九十二年四月
    十五日左右其妻甲○○○標會借予被告丙○○後約一月期間
    之同年五月十五日，旋與被告丙○○至己○○代書事務所辦
    理系爭甲土地之所有權移轉登記？申言之，被告乙○○在被
    告丙○○陸續向其借款已達七十萬元時，並未對被告丙○○
    計算借款利息，更未考量被告丙○○之明確之償債能力，為
    何急於在其最後一筆借款（九十二年月四月十五日左右）後
    達一月期間之九十二年五月十五日，即由被告丙○○以系爭
    甲土地抵償該七十萬元之欠款？是觀之被告乙○○供陳之借
    款過程，互核其事後債權獲得清償之期間與結果，即徵被告
    乙○○先前陸續借款之寬大心態與事後急於追討該筆債務之
    舉措，前後顯有難予契合且完全迴異之狀態。被告乙○○與
    被告丙○○間所辯：係因借款七十萬元無法清償，始移轉系
    爭甲土地用以抵償債務等語，實難認確與事實相符而可採憑
    。
  2.被告丙○○與被告丁○○間，有無二百萬元債權債務關係部
    分：
  (1)被告丙○○先後於偵查中，對向被告丁○○借款二百萬元之
    原因，或以「九十一年經營生意之欠款」，或以「該筆二百
    萬元之欠款與生意無關，係自八十九年間開始，因家用及其
    妻生病陸續所借」等語置辯，然其所辯各語前後顯已矛盾無
    法相容。嗣被告丙○○於本院審理時更再度改口供稱：其總
    計向丁○○借款二百三十萬元，但已清償三十萬元，故所餘
    欠款為二百萬元；其係以其妻過世後打雜工所賺取之三十萬
    元清償對丁○○之部分借款等語，又與其於偵查中所言出入
    甚鉅，亦無可採。再者，被告丙○○對與被告丁○○合資經
    營之餐廳位於何處、出資額與經營期間等基本事項皆諉稱不
    知情，亦已嚴重悖離日常生活之一般經驗法則，自難認被告
    丙○○所辯：其與丁○○合資經營餐廳且因此衍生欠款之辯
    解係屬實情。況核諸被告丁○○到庭供稱：丙○○陸續向其
    借款，加上做生意虧損部分共計二百三十萬元，丙○○均未
    清償，但丙○○私下借款與生意虧損部分各自明細及數額並
    不清楚等語，除與被告丙○○供承之欠款總額已有矛盾外，
    亦與一般朋友間借款及生意虧損間各自明細數額皆分別臚列
    計算之常情有違。況且被告丁○○與被告丙○○合資經營餐
    廳既已生虧損而無法持續經營，被告丙○○亦因此經濟窘迫
    ，同屬經營虧損之被告丁○○又何來現金可不間斷支借被告
    丙○○且合計高達二百三十萬元？易言之，被告丁○○與被
    告丙○○間，倘如其等二人所供均為一般道親朋友之關係，
    怎於被告丙○○從未清償欠款之情況下，被告丁○○仍屢屢
    支借現金予被告丙○○？從而，互核被告丙○○與被告丁○○間，針對其等二人間之借款發生原因、支借經過與不同發
    生原因之借款數額等重要事項均無法為相合一致之供述，即
    徵其等二人所持之辯解，同屬飾責避究之詞，咸無足採。
  (2)被告丁○○自始至終皆無法提出其可資借用鉅額現款予被告
    丙○○之相關資金來源俾利調查，自難單憑其空言供承係其
    先前賺取之薪資所得等語即可卸免調查，且逕予採信其所辯
    屬實。又被告丙○○於九十二年五月十一日殺傷戊○○後，
    丁○○即知悉此事，並旋於同年五月十五日與被告丙○○共
    同前往己○○代書事務所將被告丙○○所有之系爭乙土地建
    物以買賣為由移轉登記情至其名下，是綜觀其已知悉被告丙○○應負民事損害賠償責任後，旋即夥同被告丙○○辦妥系
    爭乙土地建物所有權移轉登記之短暫時間點，益可見被告丙○○與丁○○間，顯係基於避免被告丙○○名下之系爭乙土
    地建物成為民事損害賠償之標的，始虛立債權藉以移轉系爭
    乙土地建物至被告丁○○名下甚明。
  (四)綜前各情，堪認被告丙○○係為避免其所有之系爭甲土地與
    系爭乙土地建物成為民事損害賠償之標的，始分別與被告乙○○、丁○○各自基於共同之犯意聯絡與行為分擔，而委由
    不知情之己○○代書至宜蘭地政事務所辦妥系爭甲土地與系
    爭乙土地建物之虛偽不實買賣移轉登記，致使承辦之公務員
    將此不實事項登載於職務上所掌之公文書，足以生損害於地
    政機關土地管理之正確性及戊○○甚明。本件事證已臻明確
    ，被告等三人之犯行咸堪認定，均應依法論科。
二、核被告丙○○、乙○○與丁○○之所為，均係犯刑法第二百
    十四條使公務員登載不實事項罪。被告丙○○與乙○○間，
    及被告丙○○與丁○○間，因各自具有犯意聯絡及行為分擔
    ，應將被告丙○○與乙○○，被告丙○○與丁○○間，分別
    論以共同正犯。又被告等三人利用不知情之代書己○○使公
    務員為前揭不實事項之登載，均屬間接正犯。審酌被告丙○○為免其所有之系爭甲土地與系爭乙土地建物成為其對戊○○所應負之民事損害賠償責任之標的，竟分別與被告乙○○
    與被告丁○○間，捏造虛偽不實之債權藉以辦妥所有權移轉
    登記，嚴重影響戊○○之求償範圍及紊亂地籍管理之正確性
    。又其等三人犯後屢屢飾詞否認犯行，情節匪淺，惟另參酌
    其等三人之犯罪動機、目的、手段、情節、素行、智識程度
    及所造成之整體社會侵害程度等一切情狀，爰酌情各量處如
    主文所示之刑，並均諭知易科罰金之折算標準，以示懲儆。
據上論斷，應依刑事訴訟法第二百九十九條第一項前段，刑法第
二十八條、第二百十四條、第四十一條第一項，罰金罰鍰提高標
準條例第一條前段、第二條，判決如主文。
本案經檢察官賴慶祥到庭執行職務
中　　華　　民　　國　　94　　年　　8 　　月　　3 　　日
                  臺灣宜蘭地方法院刑事第三庭
                      審判長法　官  黃  永  勝
                            法  官  林  楨  森
                            法  官  陳  嘉  年
如不服本判決，應於判決送達後10日內，向本院提出上訴狀（應
附繕本）。
                            書記官　詹  玉  惠
中　　華　　民　　國　　94　　年　　8 　　月　　9 　　日
附錄本案論罪科刑法條全文
刑法第二百十四條
明知為不實之事項，而使公務員登載於職務上所掌之公文書，足
以生損害於公眾或他人者，處三年以下有期徒刑、拘役或五百元
以下罰金。
